【裁判字號】    90,上更(一),27
【裁判日期】    900626
【裁判案由】    詐欺
【裁判全文】
臺灣高等法院臺南分院刑事判決                                          行股
    上  訴  人
    即  被  告  乙  ○  ○
    選任辯護人  汪  玉  蓮  律師
                蔡  碧  仲
                吳  碧  娟
右上訴人因詐欺等案件，不服臺灣雲林地方法院八十六年度訴字第二０號中華民國八
十七年六月十二日第一審判決（起訴案號：臺灣雲林地方法院檢察署八十五年度偵字
第四六二三號），提起上訴，判決後經最高法院發回更審，本院判決如左：
    主      文
原判決關於乙○○部分撤銷。
乙○○共同以犯詐欺取財罪為常業，處有期徒刑壹年捌月。
    事      實
乙○○自民國（下同）八十一年十一月間起，以每月新臺幣（下同）七萬元之代價，
聘任具醫師資格之王岳峰（業經原審判決無罪確定）提供開業執照，在雲林縣斗六市
○○路一三四之一號開設宏安診所，門診病患由王岳峰看診、處方、用藥，診所所得
盈餘歸乙○○所有，迄八十二年四月間王岳峰因使用麻醉針劑不當，遭臺中市衛生局
撤銷執業執照一年離開宏安診所後，乙○○自八十二年四月十二日起，另以每月七萬
元之代價，聘請具有醫師資格之鄒常孝（業經原審判處罪刑確定）為宏安診所之執業
醫師，詎乙○○明知其僅係省立北港高中畢業，未取得合法醫師資格，不得執行醫療
業務，竟與鄒常孝基於共同非法執行醫療業務之犯意聯絡，病患大多由乙○○看診、
處方、用藥，鄒常孝每天看診平均不超過二、三人，並自八十二年八月起，乙○○即
以不知其非法執行醫療業務之王岳峰為開業醫師名義，與臺閩地區勞工保險局（下稱
勞保局）簽約為勞保、農保特約診所，而持不實之門診資料向勞保局申請醫療給付，
使勞保局承辦人員陷於錯誤，按月給付勞保、農保醫療費用，足生損害於勞保局，迄
八十三年四月止王岳峰不再擔任宏安診所之開業醫師，乙○○另自八十三年五月十九
日起，以每月六萬元之代價，聘請甲○○（業經原審判處罪刑確定）為該診所之開業
醫師，並遷址至雲林縣古坑鄉棋盤村新厝七十八號，繼於八十三年六月份再與勞保局
訂約為特約診所，由甲○○醫師為病患看診、處方、用藥，乙○○同時亦於八十三年
五月二十六日，在雲林縣斗六市○○路一三四之一號宏安診所原址，另以每月五萬元
之代價，聘請鄒常孝為醫師（因鄒常孝曾因申請勞保給付違反規定受到懲處，無法以
伊名義為開業醫師與勞保局訂約）開設弘安診所，病患平日亦由乙○○看診、處方、
用藥，極少病患由鄒常孝看診，至八十四年二月止，弘安診所之醫療費用，均由乙○
○與甲○○共同基於業務上所製病歷為不實登記之犯意聯絡，以上開勞保特約診所宏
安診所開業醫師甲○○名義，向勞保局申請勞保、農保醫療給付，使勞保局承辦人員
陷於錯誤，按月給付宏安診所醫療費用，足生損害於勞保局。嗣鄒常孝處罰期滿，乙
○○於八十四年三月一日，以弘安診所鄒常孝名義與中央健康保險局（下稱健保局）
簽約為全民健保特約診所，提高鄒常孝之薪水為九萬元，並於八十四年四月十七日結
束宏安診所業務，甲○○亦不再受僱，乙○○、鄒常孝則仍基於共同非法執行醫療業
務，及於業務上所製病歷為不實登記之犯意聯絡，仍由乙○○為病患診察、處方、治
療等醫療行為，擅自執行醫療業務，且以鄒常孝名義持門診資料向健保局申請醫療給
付，使健保局承辦人員陷於錯誤，按月給付弘安診所醫療費用，足生損害於健保局。
計至八十五年九月份止，合計向勞保局詐領七百二十二萬六千八百零二元，向健保局
詐領九百七十五萬九千零九十元，總計金額為一千六百九十八萬五千八百九十二元，
乙○○及甲○○、鄒常孝並均恃此收入維生而以之為常業。嗣乙○○於八十五年十月
一日起，以每月十萬元之代價改聘曾廣昌為開業醫師，悉由曾廣昌為病人看診時，於
同年月二十一日，為雲林縣調查站人員，在雲林縣斗六市○○路一三四之一號查獲，
並扣得弘安診所病患看診登記資料一本、病歷表二冊。案經雲林縣調查站移送臺灣雲
林地方法院檢察署檢察官偵查起訴。
    理      由
一、訊據上訴人即被告乙○○，固不諱言有於右揭時地，聘請醫師開設宏安、弘安診
    所，並先後向勞保局、健保局申領醫療給付之事實；惟矢口否認有何違反醫師法
    、行使業務登載不實文書、及常業詐欺等犯行，並辯稱：其僅在斗六弘安診所擔
    任翻譯，及於醫師下班後幫助病患量體溫、血壓及問病情，一般病患均由醫師鄒
    常孝、甲○○看診、處方、開藥云云。然查：
（一）被告乙○○如何為上開違反醫師法、行使業務登載不實文書、及常業詐欺等犯
      罪事實，已據其在調查站調查時供承不諱甚詳（見雲林調查站八十五年十月二
      十一日、十一月十五日調查筆錄），參以其中被告乙○○自承：至八十五年九
      月底鄒常孝離職前，我在診所的職務係在鄒常孝不在診所時，患者由我負責診
      療，並開具處方箋，偶而病患由鄒常孝看診，絕大部分均由我看診，扣案病歷
      表上之處方箋，均係由我或部分由鄒常孝看診病患後開具處方箋，再由我或由
      掛號小姐丙○○繕打並輸入於電腦，做成病患病歷資料及處方情形，以便於每
      月底結算，並於次月向健保局申報醫療給付，當初我原本確實是請醫師在診所
      為病患看診，但由於我所聘請的醫師均音濃厚，在語言上難與患者溝通，因此
      有些病患主動要求我幫他們看診，以致觸犯醫師法，希望能從輕發落，給我一
      個自新機會各等語；核與共犯鄒常孝在調查站供稱：我於八十二年五月間經人
      介紹認識乙○○，乙○○向我表示要以我的名義開設診所，經我同意後於同年
      月在斗六市○○路一三四之一號，擔任宏安診所之人頭醫師，當時名義負責人
      為王岳峰，後我租屋於宏安診所隔壁之梅林路一五０號，以方便健保機關的稽
      查，及平日乙○○不在時，由我擔任看診業務，宏安診所及日後另開設之弘安
      診所之之看診業務，皆由乙○○本人負責，我因為與病患間語言有隔閡，除非
      有病患主動要求我看診，我才為病患看診，實際從事看診工作，皆有乙○○本
      人負責，八十五年八月以前，我雖名義上擔任診所負責人，但並未實際從事醫
      療看診業務，每天看診人數不超過二、三人，宏安及弘安二家診所向勞保局或
      健保局請領醫療給付作業，均由乙○○負責處理並蓋用診所及我的私章，我雖
      知情但從不過問等語（見雲林調查站八十五年十月二十一日調查筆錄）；共犯
      甲○○在調查站供稱：我在斗六市梅林里弘安診所幫忙看診時，大部分患者均
      要求乙○○看診，我及鄒常孝醫師均甚少為患者看診等語（見雲林調查站八十
      五年十月二十四日調查筆錄）；及證人丙○○在調查站證稱：我在診所負責掛
      號業務，八十二年五月至八十五年九月三十日期間，弘安診所負責醫師為鄒常
      孝，而實際在診所看病開處方的人為乙○○，乙○○係請鄒常孝在診所掛名之
      人頭醫師，鄒常孝實際並未在診所看病，乙○○看完病後有開處方箋，並將該
      處方箋鍵入電腦列印後，將原處方箋撕掉，有關申領醫療給付作業均由乙○○
      處理等語（見雲林調查站八十五年十月二十一日調查筆錄）；暨證人即病患張
      淑鑾、徐琴、廖梅、張英怡、林玉卿、蘇葉秀女、潘淑鳳等人，在調查站調
      查時一致證稱：伊等至弘安診所就醫時，均由乙○○為伊等看診、處方，並指
      認乙○○之口卡無訛等語（見雲林調查站八十五年十月二十一日調查筆錄），
      均相符合一致。且據證人即雲林縣調查站調查員辜治平、蕭清淵、黃文賢、詹
      德杰等人，在原審亦均一致證稱：伊等係於病患家中訊問各該病患，病患均指
      稱係乙○○看診，並指認照片無誤等語不移；另證人林玉卿在原審訊問時仍指
      認被告乙○○為伊看診屬實，顯見各該病患所為不利被告乙○○之證詞，核與
      事實相符，自堪採信。至證人張淑鑾、徐琴、廖梅、張英怡、蘇葉秀女、潘
      淑鳳等人，嗣在原審訊問時翻異前供，均改證稱：係由老醫師看診云云，均顯
      係事後故為迴護被告乙○○之飾詞，無足輕採。次依雲林調查站調查員於八十
      五年九月十二日，前往弘安診所，祕密拍攝被告乙○○看診之錄影帶，經原審
      向調查站調取該錄影帶勘驗結果：錄影帶畫面開始顯現弘安診所之招牌，時間
      自八十五年九月十二日十七時二十八分五十秒起，病人與家長進入診所，被告
      乙○○坐於診療椅上，未見有老醫師，病人家長向被告乙○○供述病人腹脹，
      被告乙○○詢問病人病情，壓病人腹部，問肚子是否疼痛，有無拉肚子、有無
      亂吃東西、並帶聽診器看病人喉嚨，時間至同日十七時三十分三十八秒止等情
      ，亦有該勘驗筆錄存卷足憑，此外復有弘安診所病患看診登記資料一本、病歷
      表二冊扣案佐證，益證被告乙○○有為病患看診無訛。被告乙○○雖辯稱係在
      醫師下班時間，為患者方便而為云云；然考該看診時間不僅尚未達下班時間，
      且鄒常孝倘確有在珍所上班，應無不能通知伊來看診之理，是被告乙○○所辯
      因醫師下班為患者方便云者，亦難為其有利之認定。
（二）又依卷附調查站所作並經被告乙○○承認之宏安診所、弘安診所，向勞保局、
      健保局申領醫療費用一覽表，固足認被告乙○○以聘請醫師開設診所為業，並
      自八十二年八月起至八十三年四月止，利用不知情之王岳峰醫師名義，以宏安
      診所名義向勞保局請領勞保、農保醫療給付，及自八十三年六月起至八十四年
      二月止，利用共犯甲○○之名義，以宏安診所名義（實際係弘安診所之醫療費
      用）向勞保局請領勞保、農保醫療給付，合計為八百零二萬九千七百八十元，
      復自八十四年三月起至八十五年九月止，利用共犯鄒常孝之名義，以宏安診所
      、弘安診所名義向健保局請領一千一百三十五萬六千二百零八元，總計金額為
      一千九百三十八萬五千九百八十八元。然因被告乙○○辯稱當中有小部分係經
      合法醫師看診，且共犯鄒常孝在調查中復供稱：伊每天看診人數平均不超過二
      、三人，嗣至八十五年八、九月間，因健保局人員多次前來稽查，乙○○要伊
      看診應付，伊每天看診人數平均有二、三十人之多等語，是各該申請之醫療費
      用中，雖無從精算出合法醫師看診之費用若干，然以共犯鄒常孝前供鎮日在診
      所看診與非鎮日在診所看診之比例觀之，應可推算出當中合法醫師看診之比例
      平均為十分之一，換言之上開申領醫療費用一覽表中，約有十分之一應係合法
      之醫療費用，而應予以扣除，餘數始被告乙○○所詐領之金額；另該申領醫療
      費用一覽表中，有關八十四年三月由宏安診所申領之五十一萬二千七百七十五
      元健保費用部分，依該表備註認係古坑宏安診所申領，而古坑弘安診所係由甲
      ○○醫師負責看診，並無證據證明被告乙○○亦有在該診所看診，故該筆醫療
      費用即難認係被告乙○○詐欺而得，亦應全數予以扣除。據此該表自八十二年
      八月至八十四年二月，由宏安診所名義請領之勞保給付八百零二萬九千七百八
      十元，扣除十分之一由合法醫師看診之數額八十萬二千九百七十八元後，餘額
      為七百二十二萬六千八百零二元，即屬被告乙○○詐領所得；另該表自八十四
      年三月至八十五年九月，由宏安診所及弘安診所名義請領之健保給付一千一百
      三十五萬六千二百零八元，除先扣除八十四年三月由宏安診所請領之五十一萬
      二千七百七十五元外，再扣除十分之一由合法醫師看診之數額一百零八萬四千
      三百四十三元後，餘額為九百七十五萬九千零九十元，亦屬被告乙○○詐領所
      得。則合計上開七百二十二萬六千八百零二元及九百七十五萬九千零九十元，
      共一千六百九十八萬五千八百九十二元，即屬被告乙○○違反醫師法詐領醫療
      費用之數額，亦堪認定。
（三）綜上各情，足認被告乙○○所辯前詞，核屬事後畏罪卸責之詞，無足取信。本
      件事證已臻明確，被告乙○○之犯行洵堪認定，應予依法論科。
二、按凡以治療、矯正或預防人體疾病、傷害、殘缺或保健為直接目的所為之診療、
    診斷、及治療，或基於診察、診斷結果，以治療為目的所為處分或用藥等行為之
    全部或一部，均總稱為醫療行為。被告乙○○既迭自承其並無醫師資格，乃竟擅
    自為人看診、處方、用藥，核係犯醫師法第二十八條第一項前段之罪。又其自八
    十二年八月起至八十三年四月止，以不知情之王岳峰醫師名義填載不實之門診診
    療記錄，持向勞保局詐領醫療費用，及自八十三年六月起至八十四年二月止，以
    共犯甲○○名義填載不實之門診診療記錄，持向勞保局詐領醫療費，復自八十四
    年三月起至八十五年九月止，以共犯鄒常孝名義填載不實之門診診療記錄，持向
    健保局詐領醫療費用，且所詐領之數額龐大，自有以該詐取醫療費用收入維生之
    常業犯意，復亦足生損害於勞保局或健保局，核係犯刑法第二百十五條、第二百
    十六條之行使業務登載不實文書罪，及刑法第三百四十條之常業詐欺罪。其以不
    知情之王岳峰醫師名義填載不實之門診診療記錄，持向勞保局詐領醫療費用部分
    ，為間接正犯。其與共犯鄒常孝、甲○○間，就上開違反醫師法、行使業務登載
    不實文書、常業詐欺三罪之施行，彼此間互有犯意聯絡及行為分擔，均應論以共
    同正犯。其業務登載不實之低度行為，已為行使之高度行為所吸收，不另論罪。
    其所犯行使業務登載不實文書罪，時間緊接，犯罪構成要件相同，顯係基於概括
    犯意反覆為之，應依連續犯規定以一罪論。其所犯上開三罪間，具有方法結果之
    牽連犯關係，應從一重之常業詐欺罪處斷。原審認被告乙○○罪證明確，因予論
    罪科刑，固非無見。惟查被告乙○○自八十三年五月十九日起，至八十四年四月
    十七日止，在古坑鄉開設宏安診所期間，病患悉由所聘請之甲○○醫師看診，並
    無證據證明被告乙○○有在該處為違反醫師法之情事，已有如前述，乃原判決併
    認被告乙○○亦有該部分之犯行，其事實之認定已有未合；且原判決未扣除合法
    醫師看診之醫療費用，逕依調查站所作之被告申領醫療費用一覽表核計，亦有未
    洽。被告上訴意旨，全然否認犯罪，指摘原審對其判決不當，雖無足取；惟原審
    此部分判決既有可議，自應由本院將原審此部分判決予以撤銷改判。爰審酌被告
    乙○○之素行、犯罪之動機、目的、方法、手段、所生危害、詐領醫療給付數額
    、犯後態度等一切情狀，改對其量處有期徒刑一年八月，以資懲儆。至扣案之病
    患看診登記資料一本、病歷表二冊，雖係被告乙○○所有之物；惟因當中有部分
    係合法醫師看診之資料，且各該資料亦足供日後勞保局或健保局，據向被告乙○
    ○追回醫療費用給付之佐證，又非屬違禁物，本院因認不併予宣告沒收。
三、至臺灣雲林地方法院檢察署以八十七年度偵字第五六二０號移送併辦意旨略以：
    被告乙○○又於八十七年九月二十六日，在其上開斗六原弘安診所處，被調查站
    搜扣得血壓器、聽診器、及多種藥品等物，因認其此部分亦犯有違反醫師法之
    犯行云云。訊據被告乙○○堅詞否認於前案被查獲後，有再違反醫師法之情事，
    並辯稱各該被查獲之藥品器械，均係以前開設弘安診所留下之物等語。經查被告
    乙○○前因開設弘安診所被查獲後，並未將其當時開設診所所用之藥品器械扣案
    ，僅扣押病患看診登記資料一本、病歷表二冊而已，既有如前述，且其於八十七
    年九月二十六日再被搜索時，亦未扣得任何病患看診登記資料或病歷表等物，顯
    見被告乙○○所辯前詞，尚非無據。要不得僅因其再被查扣得上開藥品器械等物
    ，即認其又有違反醫師法之犯行，而與本案有實質上一罪之關係。此部分非本院
    所得併予審判，應檢還檢察官自行依法偵辦，併此敘明。
四、據上論斷，應依刑事訴訟法第三百六十九條第一項前段、第三百六十四條、第二
    百九十九條第一項前段，醫師法第二十八條第一項前段，刑法第十一條前段、第
    二十八條、第二百十六條、第二百十五條、第三百四十條、第五十五條、第五十
    六條第，罰金罰鍰提高標準條例第一條前段，判決如主文。
本案經檢察官林炎昇到庭執行執職務。
中      華      民      國    九十      年      六      月    二十六    日
                              臺灣高等法院臺南分院刑事第二庭
                                      審判長法官  游    明    仁
                                            法官  蘇    重    信
                                            法官  林    永    茂
右正本證明與原本無異。
如不服本判決，應於判決送達後十日內向本院提出上訴狀，其未敘述理由者並應於提
出上訴狀後十日內向本院補提理由書（應附繕本)。
                                      法院書記官  劉    岳    文
中    華    民    國      九十      年      六     月      二十六     日
刑法第三百四十條：
以犯三百三十九條之罪為常業者，處一年以上七年以下有期徒刑，得併科五萬元以下
罰金。


司法院資訊處製作；財團法人民間司法改革基金會備份。
